---
title: "Interaction network mRNA-miRNA"
author: "Margalida Torrens Mas"
output:
  html_document:
    toc: 3
    code_folding: hide
date: '`r format(Sys.Date(),"%e de %B, %Y")`'
---

```{r setup, include=FALSE}
knitr::opts_chunk$set(cache = TRUE, warning=FALSE, message=FALSE)
```

```{r libraries, echo = FALSE}
library(oligo)
library(Biobase)
library(ggplot2)
library(affycoretools)
library(dplyr)
library(XML)
library(janitor)
library(limma)
library(pd.clariom.s.human)
library(AnnotationDbi)
library(EnhancedVolcano)
library(DT)
library(igraph)
library(multiMiR)
```

# Introducción

Este trabajo tiene como objetivo explorar los cambios tempranos en los perfiles de expresión génica asociados con el desarrollo del cáncer colorrectal (CCR), que puedan ayudar en un futuro a identificar marcadores que optimicen los programas actuales de cribado. 
Para ello, se analizan los datos de los microarrays de miRNA de 3 muestras correspondientes a cáncer colorrectal, 3 correspondientes a adenomas de alto grado, y 3 controles. 
En este apartado se realiza la integración de los genes y miRNA diferencialmente expresados obtenidos en el análisis de expresión diferencial. 

# Red de interacción

A continuación, se construye una red formada por miRNA y mRNA sobreexpresados e infraexpresados, respectivamente, y viceversa. 

```{r, message=FALSE}
DEmiRNA <- readRDS("C:/Users/Lidat/Desktop/Màster Bioinformàtica i Bioestadística UOC/TFM UOC/scripts/sig_miRNA.rds")
up_miRNA <- DEmiRNA[DEmiRNA$logFC>0,]
down_miRNA <- DEmiRNA[DEmiRNA$logFC<0,]

up_sig_mirnas <- rownames(up_miRNA)
down_sig_mirnas <- rownames(down_miRNA)

DEmRNA <- readRDS("C:/Users/Lidat/Desktop/Màster Bioinformàtica i Bioestadística UOC/TFM UOC/scripts/sig_mRNA.rds")
up_mRNA <- DEmRNA[DEmRNA$logFC>0,]
down_mRNA <- DEmRNA[DEmRNA$logFC<0,]

up_sig_mrnas <- up_mRNA$SYMBOL
down_sig_mrnas <- down_mRNA$SYMBOL

#Overexpressed miRNA & downregulated genes

interactions_1 <- get_multimir(
  mirna = up_sig_mirnas,
  target = down_sig_mrnas,
  summary = FALSE,
  table = "all")

#Downregulated miRNA & overexpressed genes

interactions_2 <- get_multimir(
  mirna = down_sig_mirnas,
  target = up_sig_mrnas,
  summary = FALSE,
  table = "validated")

#extract data
interaction1_data <- interactions_1@data
interaction1_clean <- interaction1_data[!interaction1_data$database %in% c("mir2disease", "phenomir"), ]
#mir2disease & phenomir return NA values

#plot network
g1 <- graph_from_data_frame(interaction1_clean[, c("mature_mirna_id", "target_symbol")])
V(g1)$color <- ifelse(grepl("miR", V(g1)$name), "skyblue", "orange")
plot(g1, 
     vertex.size = 15,
     vertex.label.cex = 0.8, 
     vertex.label.dist = 1,
     edge.arrow.size = 0.3, 
     edge.curved = 0.2,
     main = "miRNA up - mRNA down network")


#tkplot(g1, layout = layout_with_fr, vertex.size = 15, vertex.color = V(g1)$color, vertex.label.cex = 0.8) #interactive network

#extract data
interaction2_data <- interactions_2@data

#plot network
g2 <- graph_from_data_frame(interaction2_data[, c("mature_mirna_id", "target_symbol")])
V(g2)$color <- ifelse(grepl("miR", V(g2)$name), "skyblue", "orange")
plot(g2, 
     vertex.size = 15,
     vertex.label.cex = 0.8, 
     vertex.label.dist = 1,
     edge.arrow.size = 0.3, 
     edge.curved = 0.2,
     main = "miRNA down - mRNA up network")


#tkplot(g2, layout = layout_with_fr, vertex.size = 15, vertex.color = V(g2)$color, vertex.label.cex = 0.8) #interactive network

```

A continuación, se identifican los nodos con más conexiones en la red miRNAs sobreexpresados-mRNA infraexpresados. 

```{r max nodes}

all_nodes <- unique(c(interaction1_clean$mature_mirna_id, interaction1_clean$target_symbol))

node_type <- ifelse(all_nodes %in% interaction1_clean$mature_mirna_id, "miRNA", "mRNA")
names(node_type) <- all_nodes

node_degree <- degree(g1, mode = "all")
miRNA_degree <- node_degree[names(node_degree) %in% interaction1_clean$mature_mirna_id]
mRNA_degree <- node_degree[names(node_degree) %in% interaction1_clean$target_symbol]

top_miRNA <- names(sort(miRNA_degree, decreasing = TRUE)[1])
top_miRNA_connections <- sort(miRNA_degree, decreasing = TRUE)[1]

top_mRNA <- names(sort(mRNA_degree, decreasing = TRUE)[1])
top_mRNA_connections <- sort(mRNA_degree, decreasing = TRUE)[1]

cat("El miRNA con más conexiones es:", top_miRNA, "con", top_miRNA_connections, "conexiones.\n")
cat("El mRNA con más conexiones es:", top_mRNA, "con", top_mRNA_connections, "conexiones.\n")

```

A continuación, se identifican los nodos con más conexiones en la red miRNAs infraexpresados-mRNA sobreexpresados. 

```{r max nodes 2}

all_nodes <- unique(c(interaction2_data$mature_mirna_id, interaction2_data$target_symbol))

node_type <- ifelse(all_nodes %in% interaction2_data$mature_mirna_id, "miRNA", "mRNA")
names(node_type) <- all_nodes

node_degree <- degree(g2, mode = "all")
miRNA_degree <- node_degree[names(node_degree) %in% interaction2_data$mature_mirna_id]
mRNA_degree <- node_degree[names(node_degree) %in% interaction2_data$target_symbol]

top_miRNA <- names(sort(miRNA_degree, decreasing = TRUE)[1])
top_miRNA_connections <- sort(miRNA_degree, decreasing = TRUE)[1]

top_mRNA <- names(sort(mRNA_degree, decreasing = TRUE)[1])
top_mRNA_connections <- sort(mRNA_degree, decreasing = TRUE)[1]

cat("El miRNA con más conexiones es:", top_miRNA, "con", top_miRNA_connections, "conexiones.\n")
cat("El mRNA con más conexiones es:", top_mRNA, "con", top_mRNA_connections, "conexiones.\n")

```